臺灣臺北地方法院民事判決
108年度親字第22號
原      告  乙ＯＯ  
兼  法  定
代  理  人  甲ＯＯ  
共      同
訴訟代理人  林妍君律師
被      告  丙ＯＯ  

訴訟代理人  林明賢律師
            袁大為律師
上列當事人間請求認領子女等事件，本院於109年7月16日詞辯論
終結，判決如下：
    主  文
一、被告應認領乙○○（男，民國000年00月00日生，身分證統一
    編號：Z000000000號）為其子。
二、對於甲○○與被告所生之未成年子女乙○○（男，民國000年00
    月00日生，身分證統一編號：Z000000000號）權利義務之行
    使及負擔，由甲○○單獨任之。
三、被告應自民國107年12月1日起至乙○○成年時止，按月於每月
    5日前給付甲○○關於乙○○扶養費新臺幣16,000元。前開按月
    給付部分，於本判決確定後，如一期不履行，其後六期視為
    亦已到期。
四、被告應給付甲○○新臺幣778,113元，及自民國107年12月13日
    起至清償日止，按年息百分之五計算之利息。
五、原告其餘之訴駁回。
六、訴訟費用由被告負擔。
    理  由
一、原告主張：原告甲○○（下稱甲○○）為原告乙○○（下稱乙○○）
    之母，甲○○於民國100年間以結婚為前提與被告交往，交往
    期間彼此往來頻繁，亦有多次出遊，曾於103年2月8日在平
    溪放天燈，被告親自於天燈寫上長長久久及愛甲○○之字樣，
    同年情人節前後，甲○○與被告曾在溫泉湯屋、汽車旅館及雙
    方家中發生性行為，甲○○發現懷孕後，被告起初稱待生產後
    再辦婚禮，然其仍積極主動陪同採買嬰兒用品、提供補品，
    其父母亦熱心照顧甲○○，卻在孕期第8個月時態度丕變，否
    認有結婚之意，卻又不時展現溫柔、愛護甲○○之行為，令甲
    ○○無所適從。被告當時任職於三軍總醫院，甲○○遂於該院產
    檢，於103年11月12日產下乙○○，被告全程在旁陪伴，對乙○
    ○疼愛有加，除親自購買彌月蛋糕，以乙○○父母之身分致贈
    親友分享喜悅外，並依習俗為乙○○安排製作胎毛筆，以乳名
    「萬萬」稱呼乙○○，自可見被告對乙○○之愛護。被告在甲○○
    生產前曾要求對外謊稱與被告係結婚後已離婚之關係，甲○○
    產後第四天，被告片面要求分手，與甲○○一刀兩斷，在分送
    彌月禮盒後，即不願再與甲○○聯絡見面，至今亦不願負擔養
    育乙○○之責，斷然否認其與乙○○間之親子關係，然甲○○在與
    被告交往期間，自被告受胎而產下乙○○，被告對此心知肚明
    ，懷孕期間被告以爸爸之身分陪同產檢，並負擔產後入住月
    子中心之費用，均可證明乙○○與被告具有真實親子血緣關係
    ，被告卻在乙○○滿月後即對甲○○母子漠不關心，讓甲○○獨自
    扶養乙○○，故請求被告認領乙○○為其子女。乙○○出生後即由
    甲○○擔任主要照顧者，甲○○亦具備親職意願、親職能力，反
    觀被告在乙○○滿月後即不予聞問，亦無關心、探視之意，顯
    無愛護乙○○之心，自不宜行使負擔乙○○之親權，併請求乙○○
    權利義務之行使負擔，由甲○○單獨任之。又被告依法應認領
    乙○○為其子女，對乙○○自有扶養之義務，被告任職澎湖三軍
    總醫院心臟血管外科醫師，月薪約新台幣（下同）20餘萬元
    ，原告為一般公司職員，月薪約4萬5,000元，並實際負擔撫
    育、教養乙○○之責，關於乙○○之扶養費，應由被告負擔較高
    比例為適當，而乙○○現年5歲，有賴父母悉心教育、照顧，
    且有基本生活需要，依行政院主計處公布106年臺北市每人
    每月平均消費支出29,245元為基準，請求被告負擔乙○○扶養
    費每月25,000元，其中自103年11月起至107年11月止，被告
    應給付之扶養費均由甲○○所代墊，併依不當得利法律關係，
    請求被告返還甲○○代墊扶養費用122萬5,000元等語。並聲明
    ：（一）被告應認領乙○○為其子女。（二）甲○○與被告所生
    未成年子女乙○○權利義務之行使負擔，由甲○○單獨任之。（
    三）被告應自107年12月1日起至乙○○成年之日止，按月於每
    月5日前給付甲○○關於乙○○之扶養費25,000元，如遲誤一期
    履行，其後之十二期視為已到期，如再遲誤一期，其後之給
    付應每期加給2,000元。（四）被告應給付甲○○122萬5,000
    元，及自起訴狀繕本送達之翌日起至清償日止，按年息百分
    之五計算之利息。
二、被告則以：被告向來交友及生活單純，於100年12月間與甲○
    ○恢復聯繫而交往，然交往期間甲○○多次索討奢侈品，與異
    性友人往來分際亦模糊不清，雙方在價值觀、金錢觀及生活
    態度明顯不合，縱甲○○不斷表明結婚之意，被告仍萌生分手
    之念，並自102年12月起漸與甲○○疏遠，甲○○卻於103年1月
    間突然提出結婚之請求，被告見甲○○亟欲攀附之動機及目的
    ，不僅婉拒求婚，更堅定表明對其生活態度、複雜交友關係
    無法認同，雙方爭執後即未再有聯繫，甲○○雖提出其與被告
    之數張合照，然照片日期顯經竄改，實則被告自103年1月底
    即未與甲○○見面，且被告正值住院醫師訓練期間，經常以醫
    院為家，活動範圍亦在醫院附近，並無與甲○○出遊或前往汽
    車旅館之可能，同年2月15日被告在醫院值班，亦無可能赴
    甲○○家中與其發生性行為，甲○○主張乙○○係其自被告所受胎
    ，自非真實。被告自102年12月間疏遠甲○○，於103年1月間
    僅剩電話及通訊軟體之聯繫而無見面，在被告表示不願與其
    結婚後，雙方即無任何聯繫往來，直至同年4月間，被告母
    親表示原告對其稱有難言之隱，現已懷有身孕，希望具有醫
    師資格之被告給予協助，被告不願忤逆母親助人美意，始與
    原告再次取得聯繫，並獲知原告懷孕之事，遂以朋友身份建
    議甲○○考慮墮胎之可能性，當時原告因意見分歧而與被告起
    爭執，幾經思考仍決議未婚生子，甲○○之母得知被告提出之
    墮胎建議後甚為不悅，稱若甲○○流產後終身不孕，就要被告
    負責一輩子等語，藉此威脅恫嚇被告，要求被告給予協助，
    被告一片好意卻遭曲解，當下便已表明僅以朋友身份提供協
    助，未來甲○○應自行負責養育子女。被告因與甲○○指定之婦
    產科醫師為同事關係，受甲○○之託協助引見，原告卻惡意栽
    贓，稱被告陪同產檢，並為掩飾其未婚懷孕之事，多次向被
    告同事謊稱其與被告已結婚，被告事後因同事詢問，方知其
    私下散佈不實訊息之行為，然而被告從未結婚，係院內眾所
    皆知之事，甲○○臨訟卻稱被告要求其對外宣稱與被告已離婚
    ，說詞顯與常理不合，況被告並未負擔甲○○產後入住月子中
    心之費用，亦無購買彌月蛋糕以父母身分送禮，甲○○徒以彌
    月卡片為證，企圖嫁禍予被告，實非有據。又甲○○產下乙○○
    時，被告並未陪同在旁，係在其順利生產後始接獲甲○○之母
    通知，受邀前往探訪，並在工作之餘抽空探視，又因甲○○屢
    次來電要求被告協助以員工價購買醫療耗材，頻頻熱情邀約
    探訪，遂前往月子中心教導、示範照顧新生兒，實際上被告
    並未頻繁前去，亦不能據以證明乙○○即為被告之子，且原告
    提出之照片均無攝影日期及時間，甚至多為被告第一次所見
    ，自與證據提出方式不符。至甲○○提出其他通訊軟體對話紀
    錄之證據，實際上多有變造仿製之可能性，亦不能證明乙○○
    即為被告所親生。甲○○在離開月子中心後未再與被告聯繫往
    來，嗣於107年8月間，甲○○突然找週刊記者向被告表明將對
    外爆料，記者並佯裝其遠房表舅之身分，向被告興師問罪，
    被告隨即寄出存證信函自清，甲○○卻大肆參與電視台談話性
    節目，刻意建構對被告不利之情節，嚴重妨礙被告名譽，前
    經被告提起告訴，原告始提起本件訴訟，並在調解過程中強
    硬提出給付1,200萬元之條件，顯見甲○○之目的在索求不合
    理之金錢給付，縱使詆毀被告名譽亦在所不辭，實令被告深
    感錯愕、震驚。原告請求認領子女之主張並無理由，其酌定
    親權行使負擔、給付扶養費及返還代墊扶養費用等請求，亦
    為無據，縱認原告請求被告認領子女為有理由，然其請求之
    扶養費數額及代墊扶養費用，亦屬過高等語置辯。並聲明：
    駁回原告之訴。
三、得心證之理由：
（一）認領子女部分：
    ⒈按親子關係存否之訴訟，以生物學、血緣上父子關係之事
      實作為證明對象，經常需要利用自然科學之證明方法。近
      年來更日新月異，「血型遺傳法則」鑑定固不待言，「去
      氧核醣核酸」（以下簡稱DNA 即英文deoxyribo nucleic 
      acid之縮寫）鑑定，更是目前最常被利用者。按DNA 存在
      於人體細胞內，因此只要具有細胞的地方，即可能淬取到
      DNA ，例如人體組識、骨頭、毛髮、血液、精液、口腔黏
      膜等，因此，採集DNA 檢體並不致傷害被檢查人之健康。
      而個體細胞之源為受精卵，受精卵之染色體為精子與卵子
      各攜帶單套染色體組成，因此子代DNA 之基因型為父親DN
      A 之基因半型與母親DNA 之基因半型所組成，故鑑定DNA 
      多型即可精確判定親子關係。惟被告之DNA 檢體，並非存
      於原告之一方，亦非其所得任意取得，實難期待其能舉證
      證明。又家事事件，舉證之當事人聲請勘驗，法院認應證
      之事實重要，且舉證人之聲請正當，有命行勘驗之必要者
      ，而勘驗物係由他造占有者，法院得依聲請以裁定命他造
      提出勘驗物，他造無正當理由不從法院之命提出者，法院
      得審酌情形認舉證之當事人關於該勘驗物之主張或依該勘
      驗物應證之事實為真實，參以家事事件法第51條、民事訴
      訟法第367 條準用同法第343 條、第345 條第1項等規定
      自明。再者，未成年子女為當事人之親子關係事件，就血
      緣關係存否有爭執，法院認有必要時，得依聲請或依職權
      命當事人或關係人限期接受血型、去氧核醣核酸或其他醫
      學上之檢驗。但為聲請之當事人應釋明有事實足以懷疑血
      緣關係存否者，始得為之。命為前項之檢驗，應依醫學上
      認可之程序及方法行之，並應注意受檢驗人之身體、健康
      及名譽，家事事件法第68條第1項、第2項亦有明定。準此
      ，法院命當事人進行親子關係鑑定時，必須因舉證責任人
      難以依其他方式證明親子關係，且已提出若干事證，使法
      院形成當事人間有親子關係存在之可能心證，不能僅因有
      證明親子關係之必要，即命當事人進行DNA鑑定，如此始
      能兼顧當事人或第三人之利益。若原告業已提出相當事證
      ，足認關係人與被告間可能有親子關係存在，此時被告即
      有協力解明事實之義務，倘仍拒絕配合鑑定，即得認原告
      之主張為真實。
    ⒉經查，原告主張乙○○與被告間存有真實血緣關係乙事，業
      據其提出甲○○與被告交往期間出遊之照片、被告至月子中
      心探望甲○○及與乙○○之互動照片、被告抱著乙○○進行製作
      胎毛筆儀式之錄影畫面光碟及該譯文等件，堪認原告已提
      出相當事證足使本院形成乙○○與被告間有親子關係存在可
      能之心證，又被告既否認與乙○○間具真實血緣關係，即有
      以生物學、血緣上父子關係之事實作為證明對象之必要。
      本院先於109年2月1日函請兩造應依鑑定單位即法務部調
      查局鑑識科學處（下稱法務部調查局）排定時間前往接受
      親子血緣鑑定，然被告稱其無意願接受鑑定，即未與法務
      部調查局聯絡（本院卷第764頁）；本院復於同年6月2日
      裁定命兩造應於109年7月1日至法務部調查局接受親子血
      緣鑑定，但迄本件辯論終結前，被告仍未前往調查局鑑識
      處配合檢驗，有本院函文、裁定及法務部調查局109年7月
      17日函覆附卷可稽，顯見被告有故意拒絕配合親子血緣檢
      驗之情事，又被告苟認為其非乙○○生父，本可藉此親子血
      緣鑑定加以確認，更不會因此一鑑定行為而傷害被告之身
      體、健康及名譽，更無所謂人格之污辱、親情物化之問題
      ，是被告拒絕鑑定，顯無理由。被告既無正當理由消極拒
      絕配合作親子血緣鑑定，揆諸前揭法律規定，應可採為不
      利被告之佐證。本院綜觀卷內事證，堪認原告主張乙○○與
      被告間存有血緣關係乙事，應為真正。
　  ⒊按有事實足認其為非婚生子女之生父者，非婚生子女或其
      生母或其他法定代理人，得向生父提起認領之訴，民法第
      1067條第1項定有明文。如前所認，乙○○與被告間存有真
      實血緣關係，然乙○○之父母即甲○○與被告間因無婚姻關係
      存在，自為非婚生子女，從而，原告訴請被告認領乙○○為
      其子，洵屬有據，應予准許，爰判決如主文第1項所示。
（二）酌定親權部分：
    ⒈按夫妻離婚者，對於未成年子女權利義務之行使或負擔，
      依協議由一方或雙方共同任之。未為協議或協議不成者，
      法院得依夫妻之一方、主管機關、社會福利機構或其他利
      害關係人之請求或依職權酌定之；法院為前條裁判時，應
      依子女之最佳利益，審酌一切情狀，尤應注意下列事項：
      1.子女之年齡、性別、人數及健康情形；2.子女之意願及
      人格發展之需要；3.父母之年齡、職業、品行、健康情形
      、經濟能力及生活狀況；4.父母保護教養子女之意願及態
      度；5.父母子女間或未成年子女與其他共同生活之人間之
      感情狀況；6.父母之一方是否有妨礙他方對未成年子女權
      利義務行使負擔之行為；7.各族群之傳統習俗、文化及價
      值觀。民法第1055條第1項及第1055條之1分別定有明文。
      上揭規定依同法第1069條之1 規定，於非婚生子女經認領
      者，關於未成年子女權利義務之行使或負擔，亦有準用。
      另為實施聯合國1989年兒童權利公約（Convention on th
      e Rights of the Child ），健全兒童及少年身心發展，
      落實保障及促進兒童及少年權利，特制定兒童權利公約施
      行法；兒童權利公約所揭示保障及促進兒童及少年權利之
      規定，具有國內法律之效力；兒童應在幸福、關愛與理解
      氣氛之家庭環境中成長，使其人格充分而和諧地發展；所
      有關係兒童之事務，均應以兒童最佳利益為優先考量，兒
      童權利公約施行法第1 、2 條、兒童權利公約前言及第3 
      條明文規定。本件乙○○既為甲○○與被告之非婚生子女，業
      於前詳述，而甲○○與被告於本件審理終結前，對於乙○○權
      利義務之行使或負擔，既未能達成協議由一方或雙方共同
      任之，本院自應依上揭規定及原告之聲請為酌定，合先敘
      明。
    ⒉本院綜合全部卷證，併酌以映晟社會工作師事務所就本件
      未成年子女酌定親權部分之訪視結果，認：甲○○於親職能
      力、親職時間及教育規劃等方面，均屬穩定，亦有良好之
      照顧資源及社會資源系統，且自乙○○出生迄今均由其擔任
      主要照顧者，亦具有高度監護意願；被告則未曾照顧或探
      視乙○○。基於主要照顧者原則及繼續性原則，評估甲○○具
      行使負擔乙○○親權之能力等語，有卷附訪視報告足參（見
      本院卷第109至115頁）。從而，本院審酌乙○○出生後迄今
      均由甲○○獨自撫育迄今，甲○○對乙○○之身心需求、生活情
      形、性格，皆有一定程度之瞭解，且乙○○尚屬年幼，實不
      宜貿然變動生活環境及照顧者，甲○○對乙○○之教養方式、
      照顧並無不適當之處，且被告目前亦無行使乙○○親權之意
      願，是對於未成年子女乙○○權利義務由甲○○行使負擔，較
      符合未成年子女乙○○之最佳利益，爰酌定如主文第2項所
      示。
（三）給付扶養費部分：
    ⒈按法院酌定父母對於未成年子女權利義務之行使或負擔時
      ，得命給付扶養費。前項命給付扶養費之方法，準用第99
      條至第103條規定，此觀家事事件法第107條規定自明。又
      負扶養義務有數人，而其親等同一時，應各依其經濟能力
      分擔義務。扶養之程度，應按扶養權利者之需要，與負扶
      養義務者之經濟能力及身分定之，亦為民法第1115條第3
      項、第1119 條所明定。所謂扶養權利者之需要，係指扶
      養權利者生活之全部需求而言，舉凡衣食住行之費用、醫
      療費用、休閒娛樂費等，均包括在內。又法院命給付扶養
      費之負擔或分擔，得審酌一切情況，定其給付之方法，不
      受聲請人聲明之拘束。法院命給付定期金者，得酌定逾期
      不履行時，喪失期限利益之範圍或條件，並得酌定加給之
      金額。但其金額不得逾定期金每期金額之二分之一。此觀
      家事事件法第100條第1、4項規定自明。本院既酌定乙○○
      之親權行使由甲○○單獨為之，被告雖係未任親權之一方，
      惟對乙○○仍負有扶養義務，被告自乙○○103年11月12日出
      生後迄今未曾負擔乙○○之扶養費用，是原告請求被告給付
      至乙○○成年止之扶養費，自屬有據。
　  ⒉本院依職權調取兩造稅務電子閘門財產所得調件明細表，
      於105至107年度，甲○○所得分別為326,677元、283,248元
      、3,012元，名下財產為0元；被告所得於105至107年度分
      別為2,115,325元、2,471,943元、5,067,599元，名下財
      產價值為0元（本院卷一第69頁、第793至807頁；卷二第2
      1至27頁）；復參以行政院主計總處所公布之每人每月消
      費支出已包含食品費、飲料費、衣著及鞋襪費用、燃料及
      水電費、家庭設備及家事管理費、保健醫療費用、運輸通
      訊費用、娛樂教育及文化服務費用與其他雜項支出等日常
      生活所需之食衣住行育樂各項費用在內，應足以作為扶養
      費之參酌標準。本院審酌乙○○現與甲○○共同居住在臺北市
      中山區，依行政院主計總處所公布之106年度臺北市平均
      每人每月消費支出為29,245元，並斟酌甲○○與被告之所得
      、收入、經濟能力，兼衡甲○○實際負責照顧教養乙○○付出
      之心力、時間，又甲○○與乙○○二人同住，住宅開支部分難
      免重疊，併考量乙○○之年齡與身心狀況，推估其未來在成
      長各階段之生活所需等一切情狀，認乙○○每月所需之扶養
      費以24,000元為適當，並由甲○○與被告依三分之一、三分
      之二比例分擔扶養費為宜，則被告每月應分擔乙○○之扶養
      費為16,000元。
　  ⒊是以，原告依民法第1084條第2項規定，請求被告自107年1
      2月1日起至乙○○成年之日止，按月於每月5日前給付甲○○
      關於乙○○扶養費16,000元，即屬有據，應予准許，逾此範
      圍之金額，則無理由，應予駁回。此外，扶養費屬定期金
      性質，為確保乙○○受扶養之權利，並督促被告確實履行扶
      養義務，併應適用家事事件法第100條第4 項之規定，酌
      定被告如一期不履行，其後六期視為亦已到期，藉以維未
      成年子女之利益及生活所需，亦併諭知。至就扶養費之給
      付方法，乃本院依職權審酌之事項，不受當事人聲明之拘
      束，自不生其餘請求駁回之問題，附予敘明。　
（四）返還代墊扶養費部分：　
　　⒈按無法律上之原因而受利益，致他人受損害者，應返還其
      利益，雖有法律上原因，而其後已不存在者，亦同，同法
      第179條定有明文。而扶養義務人履行其本身之扶養義務
      ，致他扶養義務人得因此不必盡其應盡之扶養義務，而受
      有利益，此時他扶養義務人所受之利益為「免履行扶養義
      務」之利益，而為履行扶養義務者即因逾其原應盡之義務
      ，而受有損害，兩者間即有因果關係存在。易言之，倘父
      母未共同負擔義務，在一方支付全部未成年子女之扶養費
      後，自得依不當得利之法律關係向他方請求分擔。
　　⒉經查，甲○○主張被告自乙○○出生後即未負擔其之扶養費，
      又被告應給付乙○○之扶養費為每月16,000元，已如前述，
      足認甲○○自乙○○出生即103年11月12日起至107年11月30日
      止確有代墊乙○○之扶養費合計778,667元【計算式：（16,
      000元×19/30）＋16,000元×48月＝778,133元，小數點以下
      四捨五入】，被告確受有甲○○代墊上開扶養費之不當得利
      ，又此部分給付並無確定期限，是被告應自受催告時起負
      遲延責任。查本件起訴狀繕本係於107年12月12日送達予
      被告，有本院送達證書在卷可考（見本院卷第91頁），故
      法定遲延利息應自同年月13日起算。從而，甲○○請求被告
      返還103年11月12日起至107年11月30日止代墊乙○○之扶養
      費共778,133元，及自聲請狀繕本送達翌日即107年12月13
      日起至清償日止，按年息百分之五計算之利息，為有理由
      ，應予准許，逾此金額之請求，則無理由，應予駁回。
　四、本件事證已臻明確，兩造其餘攻擊防禦方法及舉證，核與
      判決之結果不生影響，爰不逐一論列，併此敘明。
　五、訴訟費用負擔之依據：家事事件法第51條、民事訴訟法第
      78條。 　　
中　　華　　民　　國　　109 　年　　7 　　月　　30　　日
                  家事法庭    法  官  潘英芳
以上正本係照原本作成。
如對本判決上訴，須於判決送達後20日之不變期間內，向本院提
出上訴狀。如委任律師提起上訴者，應一併繳納上訴審裁判費。
  
中　　華　　民　　國　　109 　年　　7 　　月　　30　　日
                              書記官  周玉惠